【裁判字號】    98,訴,1896
【裁判日期】    981216
【裁判案由】    石油管理法
【裁判全文】
臺北高等行政法院判決
                                      98年度訴字第1896號
                                    98年11月25日辯論終結
原      告  甲○○○○○○
代  表  人  乙○○
訴訟代理人  何建宏  律師
被      告  經濟部
代  表  人  丙○○（部長）住同.
訴訟代理人  戊○○
            丁○○
上列當事人間石油管理法事件，原告不服行政院中華民國98年7
月9 日院臺訴字第0980088183號訴願決定，提起行政訴訟，本院
判決如下：
    主      文
原告之訴駁回。
訴訟費用由原告負擔。
    事實及理由
一、事實概要：
    原告未取得石油煉製經營許可執照，而將精製樹脂液( 約3,
    000 公升) 摻入柴油( 約10,000公升) ，以摻配石油，經法
    務部調查局臺南縣調查站會同臺南縣警察局刑警大隊、學甲
    分局中浯派出所及臺南縣政府人員，於97年5 月29日在臺南
    縣學甲鎮○○○○段464 地號原告倉庫處查獲，並自原告之
    油罐車（牌照號碼458-TQ）內扣得該摻配油品( 約13,000公
    升) 。被告審認原告已違反石油管理法第6 條第1 項規定，
    乃依同法第39條第1 項第1 款規定，以97年11月27日經授能
    字第09720085440 號裁處書（下稱原處分）處原告罰鍰新臺
    幣（下同）200 萬元。原告不服，提起訴願，經決定駁回，
    遂提起本件行政訴訟。
二、原告主張略以：
  (一)石油管理法第39條規範意旨在於禁止未經取得石油煉製經營
    許可執照者違法經營石油煉製業務，若非以石油煉製為業，
    縱有以石油為原料，經蒸餾、精煉及摻配之煉製行為，仍非
    石油管理法第39條處罰對象，如此始符合該法第1 條規定「
    促進石油業之健全發展，維護石油市場之產銷秩序」之立法
    意旨。
  (二)扣案柴油係南部化學公司向臺灣中油股份有限公司（下稱中
    油公司）購買，再轉賣予華興螺絲工業有限公司（下稱華興
    公司），並由華興公司委託原告以上開油罐車運送至臺南縣
    學甲鎮○○○○段464 地號後，由原告將3,000 公升精製樹
    脂液摻入柴油中。原告為華興公司摻配精製樹脂並未獲取任
    何對價，即無以摻配之煉製程序為公司經營業務，與石油煉
    製業收取煉製報酬並以之為業者不同，並不該當石油管理法
    第39條規定之處罰要件，被告所為處分有所違誤。
  (三)本件如係華興公司向原告買受精製樹脂後，由其員工將購買
    之樹脂摻入其購買之柴油中並無違法，原告受其指示無償將
    其購買之樹脂摻入柴油，反而違反石油管理法規定，僅以原
    告是否受僱於華興公司作為是否裁罰之判斷依據，顯有曲解
    法令之嫌，並不足採等情。並聲明撤銷訴願決定及原處分。
三、被告則抗辯略以：
  (一)依石油管理法第6 條第1 項規定：「經許可設立之石油煉製
    業，應辦妥公司設立或變更登記，並於完成試車取得工廠登
    記證後，檢附相關文件，向中央主管機關申請核發經營許可
    執照，經領得經營許可執照後，始得經營煉製業務…」同法
    第39條第1 項第1 款：「違反第6 條第1 項規定，未取得石
    油煉製業經營許可執照，且非煉製試車而蒸餾、精煉或摻配
    石油。」處200 萬元以上1,000 萬元以下罰鍰。
  (二)石油管理法立法時之理由說明係以「未經許可而煉製或輸入
    石油者，未具備合法經營條件，並逃避石油基金及安全儲油
    義務，與合法業者，立於不公平之競爭地位，嚴重影響石油
    市場秩序及石油基金之收取，應處以較高之罰鍰」，其違法
    行為之構成要件，並不以原告主觀認知係供作「工業」或「
    能源」之用途而有不同，對於行為人未取得石油煉製業經營
    許可執照，且有蒸餾、精煉或摻配石油之行為，前業有雲林
    地方法院虎尾簡易庭刑事簡易判決，認定係違反石油管理法
    第39條第1 項第1 款之規定，並致生公共危險，依第3 項規
    定課處刑責。
  (三)石油管理法第29條規定，已訂定國家標準之石油製品應符合
    國家標準始得輸入或銷售，車用柴油之國家標準為CNS1471
    ，且當日於現場取樣送中油公司煉製研究所檢驗報告顯示，
    化驗結果不符合車用柴油國家標準。依石油管理法第6 條第
    1 項規定，未取得被告核發石油煉製業經營許可執照之業者
    ，依法不得從事蒸餾、精煉或摻配石油之煉製業行為。其違
    反者，依同法第39條第1 項第1 款裁處，其所定違法行為之
    構成要件，係以行為人非合法之石油煉製業，而有非煉製試
    車、精煉或摻配石油之行為。
  (四)本件查獲之13,000公升油品，其中10,000公升超級柴油為南
    部化學公司向中油公司購買再轉賣華興公司，並由華興公司
    委託原告，以原告所有之油罐車（車號458-TQ）運送至台南
    縣學甲鎮○○○○段464 地號，由原告在該地點將3,000 公
    升精製樹脂摻入中油公司所生產之超級柴油中。原告既非被
    告核發石油煉製業經營許可執照之業者，其摻配行為係於合
    法之超級柴油中，摻配非屬石油製品之精製樹脂，核與上開
    法令所定「摻配」相符。原告之違法摻配行為縱係受華興公
    司之委託所為之，但該超級柴油在未交付華興公司前，原告
    仍為該超級柴油之實際占有人，依法即不得為任何之摻配石
    油製品之行為，實際從事摻配石油製品行為即已構成違法之
    要件，至於原告是否因上開行為獲利，並未影響違法事實。
    原告未取得石油煉製業經營許可執照，且非煉製試車而摻配
    石油之違法事實，已合於石油管理法第6 條第1 項之違法行
    為要件，應依同法第39條第1 條規定處以罰鍰。
  (五)原處分認定原告違反石油管理法第6 條第1 項規定，參照行
    政罰法第18條第1 項規定，考量原告本件違反行政法上義務
    行為應受責難程度、所生影響及其所得利益等因素，依石油
    管理法第39條第1 項所定最輕罰鍰額度，處罰鍰200 萬元整
    ，並無違法失當。至於扣押之油品係屬華興公司所有，已依
    行政罰法第21條規定，於98年8 月11日函請臺南縣政府發還
    所有權人等語。並聲明求為判決駁回原告之訴。
四、本件兩造爭執要點在原告之行為是否已該當於石油管理法第
    39條規定之處罰要件？
五、按石油管理法第1 條規定：「為促進石油業之健全發展，維
    護石油市場之產銷秩序，確保石油之穩定供應，增進民生福
    祉，並發展國民經濟兼顧環境保護，特制定本法。」第2 條
    第1 項第6 款規定：「本法用詞，定義如下：…六石油煉製
    業：指以石油為原料，經蒸餾、精煉及摻配之煉製程序，從
    事製造石油製品之事業。」第6 條第1 項規定：「經許可設
    立之石油煉製業，應辦妥公司設立或變更登記，並於完成試
    車取得工廠登記證後，檢附下列文件，向中央主管機關申請
    核發經營許可執照，經領得經營許可執照後，始得經營煉製
    業務：一公司執照。二工廠登記證。三符合第二十四條所定
    安全存量以上之儲油設備相關文件；其屬租用者，並應檢附
    租約證明。四其他經中央主管機關公告應行檢附之文件。」
    第39條第1 項第1 款規定：「有下列各款情事之一者，處新
    臺幣二百萬元以上一千萬元以下罰鍰：一違反第六條第一項
    規定，未取得石油煉製業經營許可執照，且非煉製試車而蒸
    餾、精煉或摻配石油。」
六、經查：
  (一)原告之營業項目包括漆料、塗料批發業、清潔用品批發業、
    合成樹脂批發業、塑膠原料批發業、工業助劑批發業、漆料
    、塗料零售業、清潔用品零售業、合成樹脂零售業、塑膠原
    料零售業、合成橡膠零售業、工業助劑零售業等，並未取得
    被告核發之石油煉製經營許可執照，而將約3,000 公升之精
    製樹脂液摻入約10,000公升之柴油，以摻配完成不符國家標
    準(CNS) 之油品，經法務部調查局臺南縣調查站會同臺南縣
    警察局刑警大隊、學甲分局中浯派出所及臺南縣政府人員，
    於97年5 月29日在臺南縣學甲鎮○○○○段464 地號原告倉
    庫處查獲，並扣得已摻配完成之油品( 約13,000公升) 等情
    ，為兩造所不爭執，並有卷附原告營利事業登記證影本( 見
    處分卷第35頁) 、原告負責人乙○○97年5 月29日調查筆錄
     (見處分卷第31至32頁) 、中油公司油品行銷事業部嘉南營
    業處民雄供油服務中心發貨單( 見處分卷第36頁) 、車用柴
    油國家標準( 見處分卷第50頁) 、中油公司檢驗報告( 見處
    分卷第51至54頁) 為證。
  (二)原告雖主張渠並無以摻配之煉製程序為經營業務，而係受華
    興公司委託始為上開摻配行為，並未獲取對價，故不該當於
    石油管理法第39條第1 項第1 款規定之處罰要件云云。惟前
    引石油管理法第6 條係就申請許可經營石油煉製業應提出之
    文件及辦理程序為規定。凡未依該條規定申請許可者，無論
    企業或個人均不得為蒸餾、精煉或摻配石油之行為。否則，
    即違反此規定，而該當於同法39條第1 項第1 款規定之處罰
    要件。再此款明定以行政罰制裁非法蒸餾、精煉或摻配石油
    等行為，在於其行為本身已嚴重影響石油市場秩序與公共安
    全，而具可罰性，故行為人是否以從事石油煉製為業，或有
    無獲得報償，均非所問。是以原告此部分之主張，容欠允洽
    ，不能採取。從而，被告審認原告上開行為符合石油管理法
    第39條第1 項第1 款之規定，從輕裁處罰鍰200 萬元，於法
    有據。
七、綜上所述，原處分適用法律，並無違誤，訴願決定予以維持
    ，核無不合。原告訴請撤銷，為無理由，應予駁回。
據上論結，本件原告之訴為無理由，依行政訴訟法第98條第1 項
前段，判決如主文。
中    華    民    國    98    年    12    月   16     日
                    臺北高等行政法院第二庭
                              審判長法  官  徐  瑞  晃
                                    法  官  蕭  惠  芳
                                    法  官  蔡  紹  良
上為正本係照原本作成。
如不服本判決，應於送達後20日內，向本院提出上訴狀並表明上
訴理由，如於本判決宣示後送達前提起上訴者，應於判決送達後
20日內補提上訴理由書（須按他造人數附繕本）。
中    華    民    國    98    年    12    月   16     日
                                    書記官  林  俞  文


司法院資訊處製作；財團法人民間司法改革基金會備份。
